【裁判字號】    96,交聲,578
【裁判日期】    970229
【裁判案由】    聲明異議
【裁判全文】
臺灣臺南地方法院交通事件裁定         96年度交聲字第578號
移送機關    交通部公路總局嘉義區監理所臺南監理站
異議人即
受處分人    乙○○
代  理  人  丙○○
上列受處分人因違反道路交通管理處罰條例案件，對於交通部公
路總局嘉義區監理所台南監理站民國96年7月4日所為之裁決處分
（處分案號：嘉監南字第裁74-S00000000號），聲明異議，本院
裁定如下：
    主  文
原處分撤銷。
乙○○不罰。
    理  由
一、原處分意旨略以：異議人即受處分人乙○○（下稱異議人）
    駕駛牌照號碼5112-LY號自用一般小客車，遭警舉發於民國
    （下同）96年3月27日22時23分，在台南市○區○○路4段北
    城橋南向北路段，駕駛汽車肇事致甲○○受傷，未應即採取
    救護措施及未依規定處置並通知警察機關處裡，任意移動車
    輛及現場痕跡證據，逕自逃逸，嗣經交通部公路總局嘉義區
    監理所臺南監理站（下稱移送機關）依道路交通管理處罰條
    例第62條第3項、第4項及第67條第3項等規定，裁處罰緩新
    臺幣（以下同）6,000元並吊銷駕駛執照，一年內禁考等處
    分。
二、本件聲明異議意旨略以：
（一）本件交通事故發生時之客觀環境為：發生時間：夜晚22時
      23 分許、天氣：雨、車速：未超速。按當時之時間、氣
      候及異議人車輛之外觀，除客觀上尚難有絕對注意之反應
      。且異議人車輛之外觀「未有明顯之車損」、「撞擊」、
      「凹陷」等「積極損害」，要難認定異議人於主觀上有「
      肇事逃逸』之主觀犯意。基此，依台南市警察局以異議人
      為：「依經驗法則一般人車輛務生當有所覺、、等。」為
      由予以裁罰，其理由除自相矛盾外（當時之時空環境，依
      一般人之注意能力，當無發現之能力。），逕為不利於異
      議人之判斷及處分，除有違行政程序法有利不利應注意之
      立法意旨，更為苛責於異議人之權利保障。
（二）又本案經台南地方法院檢察署為「不起訴之處分」，其理
      由為：「車身輕微擦撞痕之位置、、、、足徵車禍時未必
      有足致被告警覺發現車輛之撞及聲」。按道路交通處罰條
      例，其立法精神除為維護道路交通安全及秩序外，對於肇
      事逃逸處罰從重之目的，意在課予行為人不得為惡意遣棄
      及救助之義務。
（三）異議人於主觀上『要無逃逸之意圖』及『得以發現事故發
      生之能力』，當於客觀上有『肇事逃逸之意圖』、『明顯
      之擦、撞及凹陷痕』及『不為救助之犯意』，今因遭此裁
      處，除有違行政程序法之規定，更為不利益於異議人之『
      加重處分』，該裁罰無異將異議人自絕於社會，異議人當
      無折服之理。
三、按前項駕駛人肇事致人受傷而逃逸者，吊銷其駕駛執照；致
    人重傷或死亡而逃逸者，吊銷其駕駛執照，並不得再考領。
    前項肇事逃逸案件，經通知汽車所有人到場說明，無故不到
    場說明，或不提供汽車駕駛人相關資料者，吊扣該汽車牌照
    一個月至三個月。汽車駕駛人，曾依本條例其他各條規定吊
    銷駕駛執照者，一年內不得考領駕駛執照，道路交通管理處
    罰條例第62條第3項、第4項及第67條第3項分別定有明文。
四、經查：
（一）異議人駕駛牌照號碼5112-LY號自用一般小客車，遭警舉
      發於96年3月27日22時23分，在台南市○區○○路4段北城
      橋南向北路段，駕駛汽車肇事致甲○○受傷，未應即採取
      救護措施及未依規定處置並通知警察機關處裡，任意移動
      車輛及現場痕跡證據，逕自逃逸，有台南市警察局96 年5
      月2日南市警交字第S00000000號舉發違反道路交通管理事
      件通知單1份附卷可稽，並有異議人與第三人甲○○和解
      書1份可憑，就肇事致人受傷部分為異議人所不爭執，自
      足信為真實。
（二）惟異議人辯稱不知有發生車禍，其所駕駛之車輛外觀並未
      有明顯之車損、撞擊、凹陷等積極損害，難已察覺有發生
      車禍之撞擊聲，主觀上未有「肇事逃逸」之犯意等語。查
      ：異議人上開辯稱，經核與證人即車禍事故之傷者甲○○
      於本院96年8月15日訊問時，到庭具結證述：「（法官問
      ：當時碰撞聲音是否很大？）沒有。」等語，及臺灣臺南
      地方法院檢察署檢察官96年度偵字第7953號公共危險案件
      96年5月8日調查時證稱：「（檢察官問：你看肇事車輛的
      刮痕是很大或很小呢？）是小的，不會很大。」等語大致
      相符。且異議人因上開車禍事故所觸犯刑法第185條之4肇
      事致人死傷而逃逸罪嫌，亦經上開偵查案件之承辦檢察官
      於95年6月5日以罪嫌不足為由，為不起訴處分確定在案，
      業經本院依職權調閱上開偵查卷宗查閱得知，足認異議人
      於本件車禍發生後，確實難以察覺有聽聞本件交通事故之
      碰撞聲，而知有發生交通事故肇事之情。
（三）按法院受理交通事件，準用刑事訴訟法之規定，道路交通
      管理處罰條例第89條前段定有明文；次按刑事訴訟法第15
      4條第2項、第301條第1項分別明定犯罪事實應依證據認定
      之，無證據不得認定犯罪事實，又不能證明被告犯罪者，
      法院應諭知無罪之判決，再認定不利於被告之事實，須依
      積極證據，苟積極證據不足為不利於被告事實之認定時，
      即應為有利於被告之認定，更不必有何有利之證據，亦不
      得僅以被告之反證不成立，持為認定犯罪之論據（最高法
      院20年上字第474號判例參照）。易言之，法院於審理行
      為人是否有違反道路交通管理處罰條例案件，當踐行完畢
      調查證據之程序後，為事實之認定時，如就原處分機關所
      認定之行為人違規事實仍有合理之懷疑，而無法確信行為
      人確有該當於道路交通管理處罰條例各該處罰條文之構成
      要件事實時，即應依刑事訴訟法上之「待證事實倘有懷疑
      ，則從被告之利益作解釋」之證據法則，作對受處分人有
      利之認定。
（四）準此，自難認異議人有駕駛汽車肇事致人受傷，未採取救
      護措施，旋即逃逸之行為。從而，移送機關依道路交通管
      理處罰條例第62條第3項、第4項、第67條第3項等規定，
      裁處異議人罰鍰6,000元並吊銷駕駛執照，1年內不得考領
      ，若異議人未於96年7月14日前未繳納駕照，自96年7月15
      日逕行註銷駕照等處分，自有未洽。
五、綜上所述，既無證據顯示異議人於前揭時、地與第三人甲○
    ○發生車禍事故，致第三人甲○○受傷後有逃逸之違規事實
    ，本件即應對異議人為有利之認定，認其所為上開辯解屬實
    可採，移送機關不察，遽對異議人為前開裁處，即難認為允
    當，從而，自應由本院將原處分撤銷，改諭知如主文第2項
    所示之處分，以資適法。
六、據上論結，應依道路交通管理處罰條例第87條第2項、道路
    交通案件處理辦法第20條前段，裁定如主文。
中    華    民    國    97    年    2     月    29    日
                      交通法庭  法  官  陳淑勤
以上正本證明與原本無異。
如不服本裁定應於送達後5日內向本院提出抗告狀。
                                書記官  陳金堂
中    華    民    國    97    年    2     月    29    日


司法院資訊處製作；財團法人民間司法改革基金會備份。
